臺灣高等法院臺中分院刑事判決
110年度上訴字第661號
上  訴  人  臺灣臺中地方檢察署檢察官
上  訴  人  
即  被  告  詹智豪
選任辯護人  王捷拓律師
            潘思澐律師
上  訴  人  
即  被  告  王志輝
上  一  人
選任辯護人  林健群律師（法扶律師）
上列上訴人等因被告等違反毒品危害防制條例案件，不服臺灣臺
中地方法院109年度訴字第578號中華民國109年12月31日第一審
判決（起訴案號：臺灣臺中地方檢察署109年度偵字第3412號；
移送併辦案號：109年度偵字第10662號、第10663號），提起上
訴，本院判決如下：
    主  文
原判決關於丙○○部分撤銷。
丙○○共同意圖供製造毒品之用，而栽種大麻，累犯，處有期徒
刑貳年拾月。扣案如附表一所示之物，均沒收銷燬之；扣案如附
表二所示之物，均沒收。
其餘（甲○○部分）上訴駁回。
      犯罪事實
一、丙○○與甲○○均明知大麻係屬毒品危害防制條例第2 條第
    2 項之第二級毒品，不得意圖製造而栽種，2人竟共同基於
    意圖製造而栽種大麻之犯意聯絡，於民國108年12月中旬，
    由丙○○自真實姓名年籍不詳，綽號「阿宗」之成年男子處
    ，以新臺幣（下同）3 萬元之價格，向其購買含大麻種子之
    大麻煙草後，丙○○再尋找供栽種大麻之廠房，並於108年12
    月10日向不知情之季龍魁以每月2萬4,000元之代價，自108
    年12月17日起至109年12月16日止，承租季龍魁所有之臺中
    市○○區○○路000 號廠房作為栽種大麻之場所，並雇請不知情
    之不詳水電工人負責安裝水電及冷氣，冷氣係作為調節大麻
    生長所需之溫度控制之用，更改水電係做為大麻生長供應電
    力，燈具及水分之用，且由丙○○提供水桶、濕度溫度顯示器
    、照明鹵素燈、水管、電線、海綿、花盆、冷氣等栽種大麻
    之工具及設備，再由丙○○負責教導甲○○，或甲○○自行上網搜
    尋栽植澆灌之方法，以此方式將大麻煙草所含之種子剝落後
    種植大麻53株。嗣經警於109年1月16日，持法院核發之搜索
    票，至丙○○、甲○○2人栽種大麻之臺中市○○區○○路000號處所
    執行搜索，並當場扣得附表一編號1及附表二編號1至10所示
    之物。另在臺中市○○區○○○路000○0號丙○○之居住處所，扣得
    附表一編號2、3及附表二編號11所示之物，而查悉上情。
二、案經臺灣臺中地方檢察署檢察官指揮臺中市政府警察局刑事
    警察大隊偵查起訴及移送併辦審理。
      理    由
一、證據能力：
  ㈠按被告以外之人於審判外之陳述，雖不符前4條（即刑事訴
    訟法第159條之1至第159條之4）之規定，而經當事人於審判
    程序同意作為證據，法院審酌該言詞陳述或書面陳述作成時
    之情況，認為適當者，亦得為證據。當事人、代理人或辯護
    人於法院調查證據時，知有第159條第1項不得為證據之情形
    ，而未於言詞辯論終結前聲明異議者，視為有前項之同意，
    為刑事訴訟法第159條之5所明定。而其立法意旨在於傳聞證
    據未經當事人之反對詰問予以核實，乃予排斥。惟若當事人
    已放棄對原供述人之反對詰問權，於審判程序表明同意該等
    傳聞證據可作為證據，基於尊重當事人對傳聞證據之處分權
    ，及證據資料愈豐富，愈有助於真實發見之理念，此時，法
    院自可承認該傳聞證據之證據能力。經查，本判決所引用下
    列各項以被告以外之人於審判外之陳述為證據方法之證據能
    力，檢察官、被告2人及其等辯護人均未爭執證據能力，且
    迄至本院言詞辯論終結前均未聲明異議。本院審酌該等資料
    之製作、取得，尚無違法不當之情形，且均為證明犯罪事實
    存否所必要，認為以之作為證據應屬適當，揆諸上開規定，
    自均具證據能力。
  ㈡本判決以下所引用之非供述證據，均係依法定程序合法取得
    ，並與本案均具有關聯性，且業經本院依法踐行調查證據程
    序，檢察官、被告等暨其等辯護人復均不爭執各該證據之證
    據能力，且亦查無依法應排除其證據能力之情形，是該等證
    據均具證據能力。 
二、認定犯罪事實之證據及理由：
  ㈠上揭事實，業據被告丙○○於警詢時、偵查中、原審及本院準
    備程序及審理中（見偵3412卷第375至376頁、第396至397頁
    、第401頁，原審卷第38至40頁、第128頁、第210頁，本院
    卷第181頁、第288頁）暨被告甲○○於警詢時、偵查中、原審
    準備程序及審理中暨本院審理中（見偵3412卷第64至67頁、
    第269至273頁、第384頁、第389至390頁，聲羈卷第20至22
    頁，原審卷第48至50頁、第128至129頁、第210頁；本院卷
    第181頁、第288頁）坦承不諱。並有臺灣臺中地方法院109
    年聲搜字74號搜索票（搜索處所：臺中市○○區○○路000號）
    、臺中市政府警察局刑事警察大隊搜索扣押筆錄、扣押物品
    目錄表、扣押物品收據、 109 年聲搜字74號搜索票（搜索
    處所：臺中市○○區○○○路00000 號【含附屬建物】）、丙○○
    自願受搜索同意書、臺中市○○○○○○○○○○○○○○○○○○○○○○○○○區○
    ○○路00000 號，ALX-8391自小客貨車）、扣押物品目錄表、
    扣押物品收據、臺中市政府警察局刑事警察大隊搜索扣押筆
    錄（執行處所：臺中市○區○○○街00號）、扣押物品目錄表、
    扣押物品收據、房屋租賃契約與公證文書、車輛詳細資料報
    表（0680-WG、ALX-8391、8786-SL）、臺中市○○區○○路000
    號現場蒐證照片、扣案證物照片、臺中市政府警察局刑事警
    察大隊行動蒐證圖示、臺灣臺中地方檢察署鑑定許可書、臺
    中市政府警察局刑事警察大隊委託檢驗尿液代號與真實姓名
    對照表、甲○○之採證鑑定同意書、委託鑑驗尿液代號與真實
    姓名對照表、員警職務報告、臺中市政府警察局刑事警察大
    隊109 毒保字第53號扣押物品清單、扣押物相片9張（見偵3
    412卷第69頁、第71至75頁、第77至79頁、第81頁、第83頁
    、第85頁、第87至93頁、第95至99頁、第101頁、第119至12
    5頁、第127頁、第129頁、第147至157頁、第159至163頁、
    第165至169頁、第171至191頁、第193至219頁、第221頁、
    第223頁、第225頁、第227頁、第309至311頁、第345至347
    頁、第349至365頁）、109年3月9日法務部調查局濫用藥物
    實驗室鑑定書調科壹字第10923003130 號（見原審卷第81頁
    ）在卷可稽，上開補強證據足以擔保被告丙○○、甲○○2人前
    開任意性自白之真實性，核與事實相符，可採為證據，本件
    事證明確，被告犯行堪以認定，應依法論科。
　㈡按毒品危害防制條例第12條第2 項意圖供製造毒品之用，而
    栽種大麻者。所謂「栽種」係指播種、插苗、移栽、施肥、
    灌溉、除草、收獲等一系列具體行為之總稱，只要行為人參
    與其中一種活動，即屬栽種。至於栽種行為之既、未遂，應
    以栽種毒品有無出苗而定，換言之，只要行為人主觀上有製
    造毒品之用之意圖，著手於大麻栽種而有出苗之行為，即屬
    既遂，無待乎大麻成長至可收成之程度，始謂既遂（最高法
    院101年度台上字第2361號判決意旨參照）。查本件被告2 
    人栽種之大麻既已出苗成株，揆諸前揭判決意旨，無論被告
    2人種植之大麻是否成長開花而處於可收成之程度，其意圖
    供製造毒品之用而栽種大麻之犯行已屬既遂。
　㈢綜上所述，本案事證明確，被告2人上揭犯行，洵堪認定，應
    予依法論科。
三、論罪：
　㈠核被告丙○○、甲○○所為，均係犯毒品危害防制條例第12
    條第2項之意圖供製造毒品之用，而栽種大麻罪。
　㈡被告丙○○為栽種大麻而購入含有大麻種子之大麻煙草，被告2
    人並進而以上開種子栽種大麻，其等持有大麻種子及大麻菸
    草之低度行為，為其意圖供製造毒品之用而栽種大麻犯行所
    吸收，不另論罪。
　㈢公訴意旨雖認被告2人種植大麻之行為該當毒品危害防制條
    例第4 條第2 項之製造第二級毒品罪嫌，惟按毒品危害防制
    條例第4 條製造毒品罪之「製造」，係指就原料、元素予以
    加工，使成具有特定功效之成品者而言，除將非屬毒品之原
    料加以化合而成毒品外，尚包括將原含有毒品物質之物，予
    以加工改製成適合施用之毒品情形在內。而毒品危害防制條
    例第2 條第2 項第2 款所列之第二級毒品大麻，係指長成之
    大麻植株之花、葉、嫩莖，經乾燥後適合於施用之製品而言
    ，故對大麻植株之花、葉、嫩莖，以人工方式予以摘取、蒐
    集、清理後，再利用人為、天然力或機物方法，以風乾、陰
    乾、曝曬或烘乾等方式，使之乾燥，亦即以人為方式加工施
    以助力，使之達於易於施用之程度，自屬製造大麻毒品之行
    為。至於自然掉落、枯萎之大麻花、葉，因其本身即含有大
    麻成分，於自然枯乾後固可作為毒品施用，惟如在其自然脫
    落、枯乾之過程中，並未以任何人為方式予以助力，即無製
    造大麻毒品之行為可言（最高法院102年度台上字第2465號
　　判決意旨參照）。次按毒品危害防制條例第12條意圖供製造
    毒品罪，所稱「製造」，除將不具毒品成分之原料加以化合
    而成毒品外，尚包括將原含有毒品物質之物，予以加工改製
    在內。是以採收栽種成株之大麻葉片，使之自然風乾，取得
    可施用之大麻乾葉，雖不須使用特別之工具或設備，仍屬製
    造大麻毒品方法之一；至於毒品危害防制條例第4 條製造第
    一級至第四級毒品罪之「製造」，係指就原料、原素予以加
    工，使成具有特定功效之成品。大麻屬第二級毒品，大麻植
    株栽種成長後，將大麻葉、大麻花加工風乾或烘乾，使成易
    於施用之成品，自屬製造大麻毒品方法之一；末按大麻屬於
    毒品危害防制條例第2條列管之第二級毒品，同條例第4 條
    第2 項、第12條第2 項就製造第二級毒品及意圖供製造毒品
    之用，而栽種大麻等行為，分別設其處罰規定；裁種大麻而
    製造成第二級毒品，其栽種之前階段行為，應為後之製造毒
    品行為所吸收。大麻之栽種，指將大麻種子置入栽植環境（
    如土壤）中栽培、養植之，迄於將整株大麻拔出於栽植環境
    之前，均屬於栽種行為，故條文所指之栽種大麻，應係指栽
    種大麻植株之謂。而製造大麻等長成（熟成）之大麻植株拔
    出於栽植環境，使之成為具有特定功效之成品。大麻植株可
    製造之毒品計有第二級毒品附表二之第24項大麻、第25項大
    麻脂、第26項大麻浸膏、第27項大麻酊、第155 項四氫大麻
    酚等毒品，其中大麻脂、大麻浸膏、大麻酊等毒品泡製、浸
    溶、過濾等步驟始可取得，需某些特殊器具，亦需某種程度
    之技術；四氫大麻酚並需較高技術層次之化學萃取分離步驟
    始可取得；然大麻毒品則可直接摘取植株上之葉及嫩莖乾燥
    而得。大麻植株既係製造毒品之原料，而大麻毒品之獲得方
    法，又可直接摘取植株上之葉及嫩莖乾燥而得，從而大麻植
    株摘葉曬乾或烤乾，乃目前大麻毒品使用者較為普遍之處理
    程序，並無須使用特別之工具或設備。故直接摘取大麻植株
    上之葉及嫩莖乾燥而成，自屬製造大麻毒品方法之一（最高
    法院98年度台上字第2663號判決意旨參照）。由是可知，意
    圖供製造毒品之用而栽種大麻罪與製造第二級毒品罪之區別
    標準在於：以行為人有無摘取大麻植株的花、葉、嫩莖之情
    事，以及有無以人為方式風乾、陰乾、曝曬或烘乾等方式而
    製造大麻等行為為斷。倘有，即該當毒品危害防制條例第4 
    條第2 項之製造品罪，反之，則應屬毒品危害防制條例第12
    條第2 項之製造毒品之用而裁種大麻罪。經查，本件被告2
    人雖有共同栽種大麻之事實，然因種植之時間尚未達1 個月
    （自108年12月20日開始栽植至109年1月16日遭破獲），並
    無證據可證有任何摘取大麻植株的花、葉嫩莖及以人為方式
    風乾、陰乾、曝曬或烘乾等方式而製作大麻等情事， 此觀
    諸現場查獲時之大麻植株照片即可得證（見偵3412卷第165
    至169頁）及附表二、三所示扣案物品並無風乾、陰乾、曝
    曬或烘乾之相關工具，且依被告甲○○之供述亦稱還沒開始收
    成就被警察抓等語（見偵3412卷第66頁），顯見本件尚無製
    造大麻毒品情事，是公訴意旨認被告2人均成立毒品危害防
    制條例第4條第2項製造毒品罪，容有誤會，因起訴之基本社
    會事實同一，依刑事訴訟法第300條將起訴罪名變更為毒品
    危害防制條例第12條第2項，且於審理時已告知被告2人及辯
    護人此罪名，是並未妨礙被告2人防禦權之行使。
  ㈣再按共同正犯，本係互相利用，以達共同目的，並非每一階
    段行為，各共同正犯均須參與。而共同實施犯罪行為，在合
    同意思範圍以內，相互利用他人之行為，以達其犯罪之目的
    ，原不必每一階段行為均經參與，祇須分擔犯罪行為之一部
    ，即應對於全部所發生之結果共同負責（最高法院72年度台
    上字第1978、5739號判決意旨參照）。被告2人就意圖供製
    造毒品之用而栽種大麻之犯行，彼此間有犯意聯絡及行為分
    擔，應共同負責，依刑法第28條，應論以共同正犯。
  ㈤按如數行為於同時同地或密切接近之時地實施，侵害同一之
    法益，各行為之獨立性極為薄弱，依一般社會健全觀念，在
    時間差距上，難以強行分開，在刑法評價上，以視為數個舉
    動之接續施行，合為包括之一行為予以評價，較為合理，則
    屬接續犯，而為包括之一罪。查被告2人自108 年12月20日
    起，迄109年1月16日為警查獲時止，栽種大麻之犯行，係於
    密切接近之時地實施，且係侵害同一之法益，各行為之獨立
    性極為薄弱，依一般社會健全觀念，在時間差距上，難以強
    行分開，在主觀上顯係基於一貫之犯意，接續施行，應認係
    屬接續犯，而為包括之一罪。
  ㈥被告丙○○前因詐欺案件，經臺灣臺中地方法院以105年度易字
    第442號判決判處有期徒刑6月確定，並於105年10月12日易
    科罰金執行完畢，有臺灣高等法院被告前案紀錄表在卷可參
    。被告丙○○受有期徒刑之執行完畢後，5年以內故意再犯本
    案有期徒刑以上之罪，為累犯。辯護意旨雖以被告前案與本
    案罪質、情節、動機、目的、手段均不相同，時間相隔已近
    3年及其家庭狀況具體參酌，難認有何特別惡性及對刑罰反
    應力薄弱之情形，而不加重其刑等語。然被告所犯前罪與本
    案犯罪，雖有詐欺與意圖製造毒品而栽植大麻之不同，然均
    屬於故意犯罪類型，且前案雖判處有期徒刑6月而得易科罰
    金，亦係能否適用易刑處分之問題，核與本件犯罪有無論以
    累犯加重其刑之必要並無絕對關聯，被告丙○○既係於前案執
    行完畢後不到3年之時間再犯本案，且本件被告丙○○係意圖
    供製造毒品之用而栽種大麻，抽芽成株達53株，已非戔戔之
    數；且被告丙○○係負責購得大麻種子、承租廠房栽種處所、
    提供栽種工具及設備，而與被告甲○○種植大麻，被告丙○○在
    本件犯行係居主導地位，顯見對被告丙○○而言，前案有期徒
    刑執行並無顯著成效，對於刑罰之反應力薄弱，仍應適用累
    犯規定予以加重，不致生被告所受之刑罰超過其所應負擔罪
    責，導致其人身自由因此遭受過苛之侵害，而有不符憲法罪
    刑相當原則，進而牴觸憲法第23條比例原則情形，予以加重
    最低本刑並無罪刑不相當之情事，應依刑法第47條第1項之
    規定加重其刑。被告丙○○辯以本案不應依累犯加重其刑云云
    ，並無可採。  
  ㈦按犯毒品危害防制條例第4條至第8條、第10條或第11條之罪
    ，供出毒品來源，因而查獲其他正犯或共犯者，減輕或免除
    其刑。犯第4條至第8條之罪於偵查及審判中均自白者，減輕
    其刑，毒品危害防制條例第17條（修正前）定有明文。而司
    法院大法官會議釋字第790號解釋文認毒品危害防制條例第1
    7條第2 項減輕其刑規定，未包括犯同條例第12條第2 項之
    罪，與憲法第7 條保障平等權之意旨，尚無違背。且得適用
    毒品危害防制條例第17條規定減輕或或免除其刑者，必以被
    告所犯之罪，為上揭規定之罪為限。至於犯同條例第12條第
    2項之意圖供製造毒品之用而栽種大麻罪，並不在其列，屬
    立法政策之決定，無類推適用減刑餘地（最高法院108年度
    台上字第295號、107年度台上字第2438號判決意旨參照）。
　⒈查被告丙○○、甲○○就其等意圖供製造毒品之用，而栽種大麻
    犯行，雖於偵查及審判中均自白犯行，惟毒品危害防制條例
    第17條第2 項「犯第4 條至第8 條之罪於偵查及審判中均自
    白者，減輕其刑。」之規定，業已明定限於「犯第4條至第8
    條之罪」始有上開減刑規定之適用，依上開說明，並參照明
    示其一、排斥其他之法理，立法者顯然有意排除毒品危害防
    制條例第12條第2 項之意圖供製造毒品之用而栽種大麻罪之
    適用，基於罪刑法定主義之類推適用禁止原則，應認毒品危
    害防制條例第12條第2 項之意圖供製造毒品之用而栽種大麻
    罪，並無該條例第17條第2 項減刑規定之適用。是被告2人
    無從依偵審自白之規定減輕其刑。被告丙○○請求類推適用上
    開規定減輕其刑，尚屬無據。 
　⒉又被告丙○○確有向臺中市政府警察局刑事警察大隊偵二隊人
    員供出毒品來源查獲林明宗持有槍毒，該案係臺灣臺中地方
    檢察署109年度偵 字第12890號、109年度毒偵字第1378號案
    件，另向承辦人謝岳熹提供2件毒品情資，其中查獲嫌犯涉
    嫌大麻種植案及毒品運輸案件等情，有臺中市政府警察局刑
    事警察大隊110年4月27日中市警刑二字第1100016007號函及
    職務報告可參（見本院卷第247、248頁）。然同前揭說明，
    毒品危害防制條例第12條第2項之意圖供製造毒品之用而栽
    種大麻罪，並無該條例第17條第1項減免其刑規定之適用。
    況就被告丙○○供出案外人林明宗一案，係案外人林明宗分別
    於109年2月間及109年4月27日取得大麻種子後栽種大麻及自
    109年4月間持有大麻之犯行，暨持有改造手槍及子彈、施用
    第二級毒品甲基安非他命等犯行，有臺灣臺中地方檢察署10
    9年度偵字第12890號、109年度毒偵字第1378號起訴書、臺
    灣臺中地方法院109年度訴字第1527號刑事判決、案外人林
    明宗臺灣高等法被告前案紀錄表在卷可參（見本院卷第197
    至229頁），顯見上開案外人林明宗關於大麻之犯行，均係
    在本案被告丙○○於108年12月中旬取得大麻種子之後所為，
    案外人林明宗上開犯行尚與本案被告2人栽種大麻之種子來
    源無涉，即與供出來源查獲其他共犯或正犯無關，併此敘明
    。是被告丙○○請求依上開規定減免其刑，亦無足採。     
　㈧復按刑事審判旨在實現刑罰權之分配的正義，故法院對有罪
    被告之科刑，應符合罪刑相當之原則，使輕重得宜，罰當其
    罪，以契合社會之法律感情，此所以刑法第57條明定科刑時
    應審酌一切情狀，尤應注意該條所列10款事項以為科刑輕重
    之標準，並於同法第59條賦予法院以裁量權，如認「犯罪之
    情狀可憫恕，認科以最低度刑仍嫌過重者」，得酌量減輕其
    刑，俾使法院就個案之量刑，能斟酌至當。其所謂「犯罪之
    情狀」，與同法第57條規定科刑時應審酌之一切情狀，並非
    有截然不同之領域，於裁判上酌減其刑時，應就犯罪之一切
    情狀，予以全盤考量，審酌其犯罪有無可憫恕之事由（即有
    無特殊之原因及環境，在客觀上足以引起一般同情，以及宣
    告法定最低度刑，是否猶嫌過重等），以為判斷（最高法院
　　95年度台上字第6157號、98年度台上字第3926號判決意旨參
    照）。又刑法第59條規定，犯罪之情狀顯可憫恕，認科以最
    低度刑仍嫌過重者，始得酌量減輕其刑。所稱「犯罪之情狀
    可憫恕」，係指審酌刑法第57條各款所列事項以及其他一切
    與犯罪有關情狀之結果，認其犯罪足堪憫恕，在客觀上顯然
    足以引起一般同情者而言。查被告2人所栽種之大麻植株雖
    達53株，數量固非稀少，犯罪情節尚非輕微，然並非連田阡
    陌之農場或其他大規模方式栽種，亦無實據可證彼等栽種大
    麻意在出售他人，並無流布擴散於眾，對社會危險性相對較
    低，以被告2人犯罪情狀及所犯毒品危害防制條例第12條第2
    項意圖供製造毒品之用而栽種大麻罪最低法定刑係5年以上
    有期徒刑觀之，縱處以被告2人最低刑度之宣告刑，非無在
    客觀上顯然足以引起一般同情之過重情事，爰均依刑法第59
    條之規定，減輕其刑，並就被告丙○○部分先加後減輕之（此
    部分原審漏載，應予補充）。
　㈨再按毒品危害防制條例第12條第2項規定：「意圖供製造毒品
    之用，而栽種大麻者，處5年以上有期徒刑，得併科新臺幣5
    00萬元以下罰金。」其所稱「栽種大麻」，具體情形可
    包含栽種數量極少至大規模種植之情形，涵蓋範圍極廣。基
    於預防犯罪之考量，立法機關雖得以特別刑法設定較高法定
    刑，但其對構成要件該當者，不論行為人犯罪情節之輕重，
    均以5年以上有期徒刑之重度自由刑相繩，法院難以具體考
    量行為人違法行為之危害程度，對違法情節輕微之個案（例
    如栽種數量極少且僅供己施用等），縱適用刑法第59條規定
    酌減其刑，最低刑度仍達2年6月之有期徒刑，無從具體考量
    行為人所應負責任之輕微，為易科罰金或緩刑之宣告，尚  
    嫌情輕法重，致罪責與處罰不相當，可能構成顯然過苛之處
    罰，而無從兼顧實質正義。是該條項規定對犯該罪而情節輕
    微者，未併為得減輕其刑或另為適當刑度之規定，於此範圍
    內，對人民受憲法第8條保障人身自由權所為之限制，與憲
    法罪刑相當原則不符，有違憲法第23條比例原則。有關機關
    應自該解釋公布之日起1年內，修正毒品危害防制條例第12
    條第2項；逾期未修正，其情節輕微者，法院得減輕其法定
    刑至二分之一。此經大法官會議於109年3月20日以釋字第79
    0號解釋在案。然查被告2人栽種大麻之規模固難與跨國交易
    大毒梟、大型農場栽種罌粟或大麻之嚴重危害社會之情節等
    量齊觀，然其等種植成株多達53棵，已有相當之數量，栽種
    數量自非極少，且係斥資購置設備並租賃房屋廠房栽種之犯
    罪情節觀之，已有一定之規模，難認係違法情節輕微之個案
    ，且本件被告2人業經依刑法第59條規定酌減其刑，就其等
    犯罪態樣及情節，如量處有期徒刑2年6月並無過苛之情形，
    自難依上開解釋而就被告2人所犯再酌減其刑。被告2人均請
    求依上開解釋意旨再酌減其刑，尚屬無據。
四、本院之認定及對上訴之說明：　　
　㈠撤銷改判部分（被告丙○○）：　
　⒈原審認被告丙○○上開犯罪事證明確，據以論罪科刑，固非無
    見。惟被告丙○○確有向臺中市政府警察局刑事警察大隊偵二
    隊人員供出毒品來源查獲林明宗持有槍毒，該案係臺灣臺中
    地方檢察署109年度偵字第12890號、109年度毒偵字第1378
    號案件，另向承辦人謝岳熹提供2件毒品情資，其中查獲嫌
    犯涉嫌大麻種植案件等情，已如前述。被告丙○○雖無毒品危
    害防制條例第17條第1項供出毒品來源因而查獲其他共犯、
    正犯得以減免其刑之適用，然其積極配合員警偵辦，提供情
    資供警方破獲毒品、槍砲案件不一而足，非無戴罪立功以贖
    前愆之意，犯後態度良好，原審就此部分之犯後態度未及審
    酌。被告丙○○上訴請求依毒品危害防制條例第17條第1項、
    第2項及大法官會議釋字第790號解釋減輕或免除其刑云云，
    並無理由，已如前述。另檢察官上訴意旨認被告丙○○之犯行
    客觀上難認有何足以引起一般同情顯可憫恕，且與一時失慮
    罹於刑章之情節有別，種植大麻較販賣行為乃更上游、更接
    近源頭之行為，可能使毒品擴散之程度更高，原審判決亦認
    本件尚難認係犯罪情節輕微等情，認本案應無刑法第59條之
    適用等情。然同為栽種之行為人，其原因動機不一，犯罪情
    節未必盡同，或有意圖販賣者，亦有小宗栽種數量不多的大
    麻僅供個人施用者，其行為所造成危害社會之程度自屬有異
    ，法律科處此類犯罪，所設之法定最低本刑卻相同，不可謂
    不重。於此情形，倘依其情狀處以相當之有期徒刑，即足以
    懲儆，並可達防衛社會之目的者，自可依客觀之犯行與主觀
    之惡性兩者加以考量其情狀，是否有可憫恕之處，適用刑法
    第59條之規定酌量減輕其刑，期使個案裁判之量刑，能斟酌
    至當，符合比例原則。查被告2人所為共同栽種大麻犯行，
    固屬不該，惟被告丙○○所為栽種行為亦非如販賣、轉讓毒品
    者已助長毒品之流通散布，亦無實據可證其意在販賣他人，
    其栽種數量固非微少，然亦非甚鉅，核其惡性情節較諸大量
    栽種者為輕，對於他人及國家社會侵害之程度較小，因認對
    被告丙○○科以最低法定刑5年以上有期徒刑，客觀上顯然足
    以引起一般同情，已如前述，且「犯罪之情狀可憫恕」與「
    犯罪情節輕微」，二者並無必然關係，非必以犯罪情節輕微
    ，始有刑法第59條之適用，檢察官認本案應無刑法第59條之
    適用，為本院所不採，而無理由。惟原判決量刑既有上開未
    盡之處，尚屬難以維持，應由本院撤銷改判。
　⒉爰審酌被告丙○○供稱其為供自己施用之動機，其夥同被告甲○
    ○種植數量達53株，且由其取得大麻種子、承租廠房，設置
    水電冷氣，提供照明、控制種植之溫度、溼度，並提供種植
    工具，顯居於本案主導地位，所為實屬不當；惟念及被告偵
    查中及審理中坦承犯行，自稱高職畢業之教育程度、已婚、
    育有分別就讀國中三年級、小學三年級子女、要扶養母親、
    在打零工做鐵皮屋與招牌、因為要負擔子女生活費用、經濟
    狀況勉持（見原審卷第213 頁），且為警查獲後已有積極配
    合員警查辦其他大麻種植案件及提供其他槍枝毒品案件線索
    供警偵辦等一切情況狀，判決如主文第2項所示之刑（沒收
    部分詳後述）。
　㈡上訴駁回部分（被告甲○○）：　
　⒈原審判決認被告甲○○犯行事證明確，適用毒品危害防制條例
    第12條第2項、第18條第1項前段、第19條第1項，刑法第 11
    條、第28條、第59條、第38條第2 項前段 等規定，並以行
    為人之責任為基礎，審酌被告甲○○係配合被告丙○○進行栽植
    ，且種植數量達53株，嚴重影響防範毒品擴散之政策，所為
    實屬不當；惟被告甲○○犯後坦認犯行，明確交代各項事實；
    兼衡被告甲○○自述高職畢業之教育程度、已婚、育有2歲子
    女、前婚有兩個小孩均已成年、父母親均已過世、受僱室內
    設計公司做招牌、經濟狀況不好（見原審卷第213頁）等一
    切情狀，量處有期徒刑2年6月，核原審判決之認事用法均無
    違誤，量刑亦屬妥適。
　⒉被告甲○○上訴意旨略以：釋字第790號所指「栽種數量極少且
    供己施用」之輕微犯罪情節，僅係例示，法院應就個案中就
    栽種大麻場所、設備、規模大小、造成危害之大小因素綜合
    判斷，方符合釋字第790號解釋之精神。且依臺灣高等法院1
    08年度上訴字第3414號判決觀之，針對釋字第790號 所 指
    「規模大小」之解釋，目前實務係以「栽種是否達千株」為
    斷，行為人栽種113株，數量為本案2倍之多，評價上依目前
    實務標準仍非大規模程度，並綜合其他因素仍適用釋字第79
    0號意旨予減輕其刑，依上開實務見解判斷標準，本案並非
    屬栽種達千株之大規模程度，且被告甲○○除未達大規模種植
    程度外，栽種時間未久，僅對植株澆水、施肥，並無大麻栽
    種經驗，對相關設備不甚了解，且遭查獲以來配合檢警偵辦
    坦承不諱，並係聽從被告丙○○指之配角角色， 2人犯罪情節
    有所差別，對社會治安及國民健康危害相對較小，且被告甲
    ○○並無前科，原審判處有期徒刑2年6月，實有違情節輕微、
    情輕法重失衡之情狀。被告甲○○未曾受有期徒刑之宣告，符
    合緩刑條件，且受僱設計公司穩定從事製作招牌之工作，並
    係家中經濟支柱，尚有未成年子女待其扶養，請求依釋字第
    790號意旨減刑後再予緩刑云云，並提出在職證明書、戶籍
    謄本為憑（見本院卷第319、321頁）。檢察官則以被告甲○○
    之犯行客觀上難認有何足以引起一般同情顯可憫恕，且與一
    時失慮罹於刑章之情節有別，種植大麻較販賣行為乃更上游
    、更接近源頭之行為，可能使毒品擴散之程度更高，原審判
    決亦認本件尚難認係犯罪情節輕微等情，認本案應無刑法第
    59條之適用等為由提起上訴。
  ⒊按量刑輕重，屬法院得依職權自由裁量之事項，苟其量刑已
    以行為人之責任為基礎，並斟酌刑法第57條各款所列情狀，
    在法定刑度內，酌量科刑，無偏執一端，致明顯失出失入情
    形，自不得指為不當或違法；且在同一犯罪事實與情節，如
    別無其他加重或減輕之原因，下級審量定之刑，亦無過重或
    失輕之不當情形，則上級審法院對下級審法院之職權行使，
    原則上應予尊重。又刑法第59條規定之酌量減輕其刑，必須
    犯罪另有特殊之原因與環境，在客觀上足以引起一般同情，
    認為即使予以宣告法定最低度刑，猶嫌過重者，始有其適用
    。該項規定係立法者賦予審判者之自由裁量權，俾就具體之
    個案情節，於宣告刑之擇定上能妥適、調和，以濟立法之窮
    。而是否適用刑法第59條規定酌量減輕被告之刑，係實體法
    上賦予法院得依職權自由裁量之事項；經查：原審以行為人
    之責任為基礎，已斟酌刑法第57條各款所列情狀為被告甲○○
    量刑之基礎量刑，並無濫用量刑權限，亦無判決理由不備，
    或量刑有所失出或失入之違法或失當之處，且原審就被告甲
    ○○係依指示從隨之角色而與被告丙○○在量刑上有所區隔，且
    依刑法第59條認被告甲○○犯罪情狀可憫恕而酌減其刑至最低
    刑度。原審及本院均認本案並無大法官會議釋字第790號解
    釋所指情節輕微，法院得減輕其法定刑至二分之一之情事，
    已如前述，且本案係由被告丙○○取得大麻種子、承租供栽種
    大麻之廠房，並僱工負責安裝水電及冷氣，提供照明、控制
    溫度溼度及提供其他栽種大麻之工具及設備，被告甲○○依指
    示或自行上網搜尋栽植澆灌之方法種植大麻，堪認被告甲○○
    雖非元兇首謀，且栽種時間不長，然就本件栽種場所顯有一
    定之規模，已有多達53株之大麻成株，自難認係情節輕微。
    再者，犯罪情節是否輕微，本係個案具體判斷，自非其他案
    件得以拘牽，且現行法令或司法實務亦無以種植數量是否達
    千株做為判斷犯罪情節輕重之具體標準。未足單就他案種植
    大麻株數與本案數目相較，即認本案犯罪情節輕微。原審認
    本件無從再依大法官會議釋字第790號解釋減刑，尚無不合
    。又本件所栽種之大麻植株達53株，數量並非稀少，非無影
    響防範毒品擴散之政策，犯罪情節自非輕微，然此亦非大型
    農場或其他大規模方式栽種，其惡性情節較諸大量栽種者為
    輕，復無實據可證彼等栽種大麻意在出售他人，並無實際流
    布擴散於他人，對社會危險性相對較低，倘科以最低法定刑
    5年以上有期徒刑，客觀上顯然足以引起一般同情，至本件
    固非犯罪情節輕微，然此與犯罪之情狀可憫恕並無必然關係
    ，原審依刑法第59條酌減其刑，尚無不合。復按受2年以下
    有期徒刑、拘役或罰金之宣告，而有下列情形之一，認以暫
    不執行為適當者，得宣告2年以上5年以下之緩刑，其期間自
    裁判確定之日起算：一、未曾因故意犯罪受有期徒刑以上刑
    之宣告者。二、前因故意犯罪受有期徒刑以上刑之宣告，執
    行完畢或赦免後，5年以內未曾因故意犯罪受有期徒刑以上
    刑之宣告者，刑法第74條第1項定有明文。查本案被告甲○○
    前雖均未曾因故意犯罪受有期徒刑以上刑之宣告，有其臺灣
    高等法院被告前案紀錄表在卷可憑，被告甲○○就原審量處之
    宣告刑已逾有期徒刑2年，本即與上開與刑法第74條緩刑規
    定之要件不符，自無從為緩刑之宣告。是檢察官指摘原審不
    應依刑法第59條酌減其刑，被告甲○○上訴意旨猶謂原審未依
    大法官會議釋字第790號解釋意旨減輕其刑、未諭知緩刑宣
    告等理由指摘 原判決不當，均屬無據。
  ⒋綜上，檢察官及被告甲○○之上訴均無理由，應予駁回。
五、沒收部分：　　
  ㈠按查獲之第一級、第二級毒品及專供製造或施用第一級、第
    二級毒品之器具，不問屬於犯罪行為人與否，均沒收銷燬之
    ，毒品危害防制條例第18條第1 項前段定有明文。查遭查扣
    如附表一編號1之大麻植株53株（含有大麻成分）、編號2之
    大麻煙草（含第二級毒品大麻，驗餘淨重16.81公克）、編
    號3 之大麻種子15顆等物，經鑑驗均含有大麻成分，有法務
    部調查局藥物濫用實驗室109年3月9日調科壹字第109230   
    03030號鑑定書在卷可憑（見原審卷第81頁），均應依毒品
    危害防制條例第18條第1 項規定宣告沒收銷燬之。
  ㈡次按犯第4條至第9條、第12條、第13條或第14條第1項、第2
    項之罪者，其供犯罪所用之物，不問屬於犯罪行為人與否，
    均沒收之，毒品危害防制條例第19條第1 項定有明文。查本
    件如附表二編號1至10所示之物品，為被告2人於臺中市○○區
    ○○路000 號供栽植大麻所使用之物，應依毒品危害防制條例
    第19條第1 項規定宣告沒收之。
  ㈢再按供犯罪所用、犯罪預備之物或犯罪所生之物，屬於犯罪
    行為人者，得沒收之，刑法第38條第2 項前段定有明文。查
    附表二編號11之種子42顆，尚無證據證明含有大麻成分，有
    法務部調查局藥物濫用實驗室109年3月9日調科壹字第10923
    003030號鑑定書在卷可憑（見原審卷第81頁），然因此等種
    子本係被告2人預備栽植大麻使用之物，係屬供犯罪預備之
    物，應依刑法第38條第2項前段規定宣告沒收之。
  ㈣至其他查扣之物，其中附表三編號1 至5 所示物品，被告丙○
    ○雖自承係供施用大麻毒品使用（見偵10663卷第69頁），顯
    與本件犯罪無關，爰不予宣告沒收。至附表三編號6至9所示
    物品，被告丙○○稱花盆係其放在工廠2年沒有使用，鹵素燈
    係養狗與招牌上使用，封口機及封口袋係給狗封裝食物，後
    來也用來封裝大麻花，肥料1包已不確定是否為肥料，磅秤
    是用來秤狗的食物等語（見偵10663卷第69頁），並稱與本
    案栽種大麻無關等語（見原審卷第204至205頁），且並無證
    據證明與本件犯罪即栽植大麻有關，爰不予宣告沒收。再就
    附表三編號10.藍色華為手機為被告甲○○所有，編號11.門號
    0000000000號行動電話（含SIM卡）為被告丙○○所有，卷內
    並無證據證明係供本案犯罪之用，另考量該手機、行動電話
    僅係日常一般電訊用品，於本案中並無實施犯罪之特殊性，
    就犯罪之防止亦無重要性，是認並無宣告沒收之必要，爰不
    予宣告沒收。另被告丙○○為栽種大麻於東平路452號3 樓租
    屋處所裝設冷氣1台，用以控制溫度，因該台冷氣於退租時
    已不知下落（見原審卷第205至206 頁），考量冷氣僅係一
    般家用電器，並無防止犯罪之重要性，且因並未扣案，爰不
    予宣告沒收或追徵。
據上論斷，應依刑事訴訟法第369條第1項前段、第364條、第368
條、第299條第1項前段，毒品危害防制條例第12條第2項、第18
條第1項前段、第19條第1項，刑法第11條、第28條、第47條第1
項、第59條、第38條第2 項前段，判決如主文。
本案經檢察官張富鈞提起公訴，檢察官劉世豪、林煒容移送併辦
 ，檢察官林煒容提起上訴，檢察官乙○○到庭執行職務。
中　　華　　民　　國　　110 　年　　7 　　月　　28　　日
            刑事第十二庭   審判長法　官　張國忠
                                 法　官  李雅俐
                                 法　官  陳  葳 
以上正本證明與原本無異。
如不服本判決應於收受送達後20日內向本院提出上訴書狀，其未
敘述上訴理由者，並得於提起上訴後20日內向本院補提理由書狀
（均須按他造當事人之人數附繕本）「切勿逕送上級法院」。 

　　　　　　　　　　　　　     　書記官  蔡皓凡 

中　　華　　民　　國　　110 　年　　7 　　月　　28　　日
附錄法條：
毒品危害防制條例第12條
意圖供製造毒品之用，而栽種罌粟或古柯者，處無期徒刑或7 年
以上有期徒刑，得併科新臺幣7 百萬元以下罰金。
意圖供製造毒品之用，而栽種大麻者，處5 年以上有期徒刑，得
併科新臺幣5 百萬元以下罰金。
前二項之未遂犯罰之。




附表一： 
編號   物品   數量    性質  1. 大麻植株  53株 送驗植株檢品53株，經檢視葉片外觀均具大麻特徵，隨機抽樣8 株檢驗均為第二級第24項毒品大麻（法務部調查局藥物濫用實驗室109 年3 月9 日調科壹字第10923003030號鑑定書），依毒品危害防制條例第18條第1項規定宣告沒收。  2. 大麻煙草 16.91 公克 送驗煙草檢品5 包，經檢驗均含第二級第24項毒品大麻成分，合計淨重16.91公克（驗餘淨重16.81公克，空包裝總重26.50公克；法務部調查局藥物濫用實驗室109 年3月9 日調科壹字第10923003030號鑑定書），依毒品危害防制條例第18條第1項規定宣告沒收。  3. 大麻種子 15顆 送驗種子檢品3 包共計57顆，經檢視外觀均與大麻種子一致，隨機抽樣20顆進行發芽試驗，發現其中15顆具發芽能力且含第二級第24項毒品大麻成分，種子發芽率75% ，57顆種子合計淨重1.49公克。（法務部調查局藥物濫用實驗室109 年3 月9 日調科壹字第10923003030號鑑定書），僅檢驗其中15顆含大麻成份，依毒品危害防制條例第18條第1 項規定宣告沒收（另42顆種子詳後述）。 

附表二：
編號 物品   數量    性質  1. 鈉氣燈   3個 為臺中市○○區○○路000號廠房所扣得栽植大麻所使用犯罪工具，依毒品危害防制條例第19條第1項規定宣告沒收。  2. 遮光板   3片     同       上  3. 支撐架   3組     同       上  4. 穩壓器   3組     同       上  5. 定時器   1組     同       上  6. 帆布   3捲     同       上  7. 剪刀   2把     同       上  8. 澆水器   1個     同       上  9. 植物綁繩   1個     同       上  10 反光板   3捆     同       上  11. 大麻種子   42棵 無證據證明為具有大麻發芽性之種子，然係被告丙○○準備栽植大麻使用之物，屬供犯罪預備之物，依刑法第38條第2 項前段規定宣告沒收。 

附表三：
編號    物品   數量         性質  1. 大麻殘渣袋   3個 被告丙○○稱係施用毒品所用之物，與本案犯罪無關，不予宣告沒收。  2. 大麻殘渣瓶   1 個     同       上  3. 大麻吸食器   2 組     同       上  4. 研磨器   1 個     同       上  5. 電子秤   2 個     同       上  6. 花盆   36個 與本案犯罪事實無關，不予宣告沒收。  7. 真空封口機   1台     同編號6.  8. 真空袋   1個     同編號6.  9. 肥料   1包     同編號6.  10. 藍色華為手機   1支 無證據證明係供本案犯罪所用，且審酌物品性質，認無沒收之必要性，不予宣告沒收。  11. 0000000000號行動電話（含SIM卡   1支     同編號10.